# 同一控制下的企业合并母公司长期股权投资如何确认

提问人：aling1668 时间：2011-02-14 09:31:51
A持有B60%股份，持有C80%的股份，A将其持有C80%股份转让给B公司，B以定向增发股份4.33亿市价的股票支付对价，C公司股权过户手续于 2010 年 11 月份完成，并办理完毕工商登记手续，但截止 10 年 12 月 31 日，B公司尚未支付定向增发的对价，请问年末时B公司合并时要不要将C纳入其合并范围？ 2 、A公司年末合并时是将C放在其下做为子公司直接合并呢？还是应当将其放在B公司下合并后再合并呢？即便是平行合并，做为其自身的子公司和做为B公司的子公司，这两种合并的结果差异有没有？有多大？可不可以？
P公司于 2010 年 7 月 16 日，与其控股子公司S1公司(持有60%)龙签订股权转让协议，约定：在S1公司成功完成新外资股（H股）增发等前提条件下，将P公司所持控股子公司S2公司80%股权转让予S1公司，转让总价格为人民币433,600,000元，S1公司将以龙签订股权转让协议，约定：在S1公司成功完成新外资股（H股）增发等前提条件下，将P公司所持S2公司80%股权转让予S1公司，转让总价格为人民币433,600,000元，S1公司将以人民币0.8元/ 股的价格向P公司发行542,000,000股新内资股的方式，支付应付P公司的上述股权转让款项。 2010 年 12 月 31 日P公司原对控股子公司S2公司长期股权投资按成本法核算，账面值为 4700 万元 2010 年 12 月 31 日S1公司合并报表归属于母公司所有者权益账面为 1 亿元。定向增发后P公司持有S1公司56%的 股份，支付股权对价后持有S1公司60%的 股份； 该交易事项已经公司第四届董事局第 55 次会议及 2010 年第 2 次临时股东大会审议批准。详细情况请参见P公司 2010 年 7 月 17 日及8 月 28 日刊登在《中国证券报》、《证券时报》、《上海证券报》及《巨潮网站》上的相关公告。 2010 年 12 月 14 日，P公司及S1公司收到注册地主管工商行政管理局关于S2公司变更后的内资企业登记基本情况表，获悉S2公司80%股权的过户手续已办理完毕，P公司不再直接持有S2公司股权，而是通过控股子公司S1公司间接持有S2公司80%股权。 目前S1公司正在按照股权转让协议的约定，积极准备和申办向P公司支付对价股份（即S1公司向P公司发行新内资股）的相关手续，在根据法律法规办理完毕有关发行及配售内资股的若干手续后 60 日内，S1公司将会向P公司发行542,000,000股新内资股。 问题：
1 、 该合并事项的合并日是哪一天？ 2 、 合并日P公司的对S1公司的新增的长期股权投资以什么价值入账？ A、 以原所持S2公司的长期股权投资的账面价值 4700 万元入账，借：长期股股投资-S1公司 4700 万元贷：长期股股投资-S2公司 4700 万元； B、以合并日S2公司所有者权益的份额入账 借长期股股投资-S1公司 6000 万元贷：长期股股投资-S2公司 4700 万元，贷：资本公积1300 万元； C、 以合并日所付出对价的公允值入账， 借长期股股投资-S1公司43,360万元贷：长期股股投资-S2公司 4700 万元，贷：资本公积 38,660万元； D、 以合并日所付出对价的公允值入账， 借长期股股投资-S1公司43,360万元贷：长期股股投资-S2公司 4700 万元，贷：投资收益 38,660万元；
3 、 该事项属于应税合并，还是免税合并？P公司股权转让后会不会产生应纳税所得额？要不要交纳企业所得税？ 4 、 2010年编制合并报表时，S1公司要不要将S2公司纳入其合并范围？P公司要不要将S1公司按将S2公司纳入其内的合并报表进行合并？ 5 、P公司如果认定该合并事项今年没有完成，不转出对S2的长期股权投资，不确认对S1的长期股权投资，同样S1公司也不确认对S2的长期股权投资，不将S2纳入其内编制合并报表，这样可不可以？

回答人：chenyiwei
粗看了一下，可能需要进一步明确以下问题：
1 、从你说的情况看，S1应当是一个H股上市公司，则其是否同时也在A股上市，即，P公司本次增持的5.42亿股内资股是否在将来可以上市流通，还是只能作为非流通股？ 2 、没有深究这具体是哪一家公司，但感觉比较奇怪的是：为何在S2公司已经办妥股东变更的工商变更登记的情况下，“S1公司正在按照股权转让协议的约定，积极准备和申办向P公司支付对价股份（即S1公司向P公司发行新内资股）的相关手续”，而不是同时进行？截至 2010 年末，相关申请的办理进展如何，是否存在重大的法律障碍？ 3 、在 2 所述的情况下，根据股权转让协议和相关法律法规，能否认为股权转让在法律上已经完成？这需要取得律师的法律意见。同时，P与S1之间的协议对S2在过渡期间的盈亏分享和承担如何约定？

回答人：chenyiwei
另外还有一个问题是：目前S1公司增发H股的进展如何，是否存在重大的障碍和不确定性？S2的股东已经变更为S1，但如果不满足“S1公司成功完成新外资股（H股）增发等前提条件”，则P是否会收回S2的股权？如收回，则S1在法律上持有S2股权期间S2的损益是否仍然归属S1享有或承担（涉及到S1能否将S2的损益并入的问题）？ 这个问题在很大程度上涉及交易在法律上是否已经完成的判断，建议获取法律意见书作为确定会计处理方法的依据。
如果P与S1之间的协议约定如果S1不能满足成功增发H股等前题条件时P将收回S2的股权，并且可以认可S1已经可以确认其对S2的长期股权投资，则S1实际上是向P发行了一项包含嵌入衍生工具（转股权）的金融负债。这就可能会涉及较为复杂的金融工具会计处理问题（对此类复杂金融工具的会计处理也是我的一个薄弱点，实际经验比较少）。

回答人：chenyiwei
回复 报纸 aling1668 的帖子这种情况，用作出资的资产已经交付给S1，但作为对价的股权尚未发行给P。建议此时S1自S2完成股东变更登记、S1开始从其经营活动中享有收益和承担风险之日开始将S2纳入其合并范围，P相应不再直接合并S1。合并日为 12 月 15 日。
S1公司的个别报表层面相应的贷方科目为资本公积，待完成新股发行的相关法律手续后，从资本公积中将相当于新发行内资股面值的部分转为S1的股本。
以下是我以前对类似问题作出的一个解答，供参考：
在实务中可能会遇到下面所述的情况：股东用于出资的非货币财产已经交付完毕，被审验单位已经将其投入正常生产经营使用，但尚未依法办理财产权转移手续。尤其是在上市公司发行股份购买资产的交易中，相关资产可能并非一次交割而是分期交割，待全部交割完毕后再办理财产权转移、新增股份初始登记和验资等程序。在这类情况下，会计处理中可能会遇到会计准则下的资产确认标准（风险报酬转移原则、实质重于形式原则等）与实收资本（股本）确认的法定性原则之间的矛盾，从而给会计处理带来困惑。为了解决这一实务问题，现提出以下指导原则，供实务中参考： 1 ． 被审验单位在会计上确认相关资产的基本标准 对于被审验单位在会计上对投资者（股东）投入资产的确认，应当遵循相关会计准则中的资产初始确认标准。通常情况下，资产应当在同时满足以下两项条件时予以确认：（ 1 ）与该资产相关的经济利益很可能流入企业；（ 2 ）资产的成本能够可靠计量。如果某项具体会计准则对特定资产的初始确认规定了不同于上述一般原则的规定，则从其规定，例如金融工具会计准则中对金融资产初始确认的规定、企业合并会计准则对于非同一控制下企业合并中取得的无形资产和商誉的初始确认规定等。 会计上对资产的确认，所关注的是其所有权上主要风险和报酬的转移和承担情况，法律上的所有权转移并不是会计上确认资产的必要条件。在实务中，如果投资者已经实际交付用作出资的非货币财产，但尚未办理财产权转移手续的，则如果同时满足下列条件，则被审验单位可以在会计上确认该项资产，但应在财务报表附注中对其权属状态作出充分披露： （ 1 ） 投资者（股东）已经把该项用作出资的非货币财产实际交付给被审验单位，被审验单位已经实际占有该资产，并将其投入被审验单位自身的生产经营使用。相应地，交付该资产的投资者（股东）已不再占有和使用该资产。 （ 2 ） 各投资者（股东）以及其他涉及该交易的相关方面协商确定了资产的交割基准日，该资产在该基准日之后所产生的盈利或亏损均归属被审验单位。 （ 3 ） 该资产的作价已经过全体投资者（股东）达成一致，并履行了相关监管机构核准手续（如需要），其计价金额已经确定。 （ 4 ） 该资产不属于《公司法》、《公司登记管理条例》、《公司注册资本登记管理规定》及其他相关规定明确不得用作对公司出资的财产，也未设定抵押、质押、留置等担保，无被冻结、查封等情形。 （ 5 ） 该资产法律上的所有权目前归属缴纳该出资的投资者（股东）所有，其权属不存在争议和纠纷，将权属转移到被审验单位不存在法律上的障碍，且目前各方正在积极寻求办理财产权转移手续。各方对万一最终无法办理财产权转移手续情况下的资产使用和补偿已经作出合理的安排，并由相关投资者（股东）作出承诺。 对于上述条件是否满足的问题，必要时可以提请律师出具专业法律意见。 2 ．实收资本（股本）确认的基本标准 如前所述，鉴于“注册资本”和“实收资本”概念的法定性，被审验单位只有在已经实际收到用于出资的财产，并且出资的所有相关法律手续（包括财产权转移手续）全部办理完毕之后，才能确认实收资本（股本）的增加。即：实收资本（股本）增加的确认应当遵循“法律形式优先”的原则。 需要注意的是：被审验单位在会计上确认实收资本（股本）的增加应当先于办理验资，而不是在验资之后才能确认实收资本（股本）的增加。这是因为：验资是一项鉴证业务，而根据《中国注册会计师鉴证业务基本准则》规定，“鉴证业务是指注册会计师对鉴证对象信息提出结论，以增强除责任方之外的预期使用者对鉴证对象信息信任程度的业务”，即包括验资在内的鉴证业务都只是证明一项既有事实（即鉴证对象信息），而不是创建一项新的事实或者改变既有事实。被审验单位在符合上述实收资本（股本）确认的基本标准之后，即应在会计上对实收资本（股本）的增加予以确认。同时验资程序也要求把实收资本（股本）变动的相关账务处理情况作为审验内容之一。 如果截至资产负债表日，被审计单位已经根据上述标准，在会计上确认了实收资本（股本）的增加，但尚未办理验资的，应当在财务报表附注中对此情况予以必要的说明。对于此类情况，我们在执行财务报表审计业务中，应当关注被审计单位确认相关资产和实收资本（股本）的增加是否符合上述标准。 3 ．已满足资产确认标准但尚未满足实收资本（股本）确认标准时的过渡性处理 在实务中的某些情况下，截至资产负债表日，投资者（股东）投入的资产已经满足前述的资产确认标准，因而在会计上应当确认这些资产；但因为财产权转移手续尚未办理完毕等原因，尚未满足前述的实收资本（股本）增加的确认标准，因而尚不能确认实收资本（股本）的增加。对此情况，可以按照《企业会计准则第 37 号——金融工具列报》及其应用指南和《企业会计准则解释第 1 号》第四条规定的原则处理。 （ 1 ） 会计准则中的相关规定① 《企业会计准则第 37 号——金融工具列报》中的相关规定 第六条 企业发行的、将来以自身权益工具进行结算的金融工具满足下列条件之一的，应当在初始确认时确认为权益工具： （一）该金融工具没有包括交付现金或其他金融资产给其他单位的合同义务。 （二）该金融工具没有包括在潜在不利条件下与其他单位交换金融资产或金融负债的合同义务。 第七条 企业发行的、将来须用或可用自身权益工具进行结算的金融工具满足下列条件之一的，应当在初始确认时确认为权益工具： （一）该金融工具是非衍生工具，且企业没有义务交付非固定数量的自身权益工具进行结算。 （二）该金融工具是衍生工具，且企业只有通过交付固定数量的自身权益工具换取固定数额的现金或其他金融资产进行结算。其中，所指权益工具不包括需要通过收取或交付企业自身权益工具进行结算的合同。 ② 《企业会计准则解释第 1 号》第四条的相关规定 企业将发行的金融工具确认为权益性工具，应当同时满足下列条件： （一）该金融工具应当不包括交付现金或其他金融资产给其他单位，或在潜在不利条件下与其他单位交换金融资产或金融负债的合同义务。 （二）该金融工具须用或可用发行方自身权益工具进行结算的，如为非衍生工具，该金融工具应当不包括交付非固定数量的发行方自身权益工具进行结算的合同义务；如为衍生工具，该金融工具只能通过交付固定数量的发行方自身权益工具换取固定数额的现金或其他金融资产进行结算。其中，所指的发行方自身权益工具不包括本身通过收取或交付企业自身权益工具进行结算的合同。 （ 2 ） 对上述实务案例的分析 在上述实务案例中，被审验单位（被投资方）接受了投资方投入的、其价值已经基本确定的非货币财产，并在会计上将其确认为本会计主体的资产；相应地，被投资方向其投资者授予了一项取得该被投资方的固定数量股份的权利（一旦财产权转移手续和其他与出资相关的法律手续办理完毕，即可取得股份），而用作出资的非货币财产的价值已经确定，即该项交易实质上是被投资方向投资方发行了一项金融工具，授予投资方以固定金额换取被投资方发行的固定数量的被投资方自身权益工具（股份）的权利。 由于用作出资的财产已经缴付，所以该金融工具不符合《企业会计准则第 22 号——金融工具确认和计量》第三条所规定的衍生工具确认标准中的“不要求初始净投资或者仅要求很少的初始净投资”的条件，应认定为非衍生工具。 该金融工具的结算方式是被投资方向投资方发行固定数量的自身股份，不包括交付现金或其他金融资产给其他单位，或在潜在不利条件下与其他单位交换金融资产或金融负债的合同义务；也不包括交付非固定数量的发行方自身权益工具进行结算的合同义务。因此，根据会计准则的上述规定，该金融工具应当归类为权益工具，在股份实际发行之前，按照现行的会计处理规定应当暂计入“资本公积——其他资本公积”科目（与前述资产的初始确认相对应），到前述实收资本（股本）增加的确认条件完全符合后，将其中相当于新增股份面值的金额转入“实收资本（股本）”科目，余额作为“资本公积——股本溢价”。 在具体运用上述处理方法时需注意：需要做好与税务机关的沟通工作，避免税务机关把第一步骤中计入资本公积的权益工具价值认定为接受捐赠而被要求计入应纳税所得额的情况出现。

回答人：chenyiwei
回复 9 楼 aling1668 的帖子P对S1新增的长期股权投资，属于购买少数股东权益形成（因为P通过对S1的单方面增资提高了持股比例，相应降低了少数股权比例），同时交易形式是股权出资，即以S2的股权换入增持的S1股权。因此，在P的个别报表层面应适用非货币性资产交换准则。鉴于所增持的S1股权为内资股，目前不能上市流通，而S1和S2在交易前后都在P的控制之下，因此应当认为属于不具有商业实质的非货币性资产交换，按照原先对S2的长期股权投资的原账面价值作为确认新增的对S1投资的初始计量基础，不确认损益。

回答人：chenyiwei
回复 13 楼 aling1668 的帖子对P而言，该交易并未增加其所能控制的经济资源，只是从左口袋到右口袋的重组，因此不是同一控制下企业合并，不能比照同一控制下企业合并处理。

回答人：chenyiwei
回复 16 楼 aling1668 的帖子上述C、D两种做法都不合适。 当然，如果S1的内资股在A股市场上市，则本次定向增发的内资股在经过锁定期之后是可以上市流通的。在这种情况下，可以认为从P的角度看，以非上市资产认购一项上市公司股权，是具有商业实质的非货币性资产交换，这时在P的个别报表层面可以按方法D处理。

回答人：chenyiwei
回复 18 楼 aling1668 的帖子请对照财税[2009]59号第五条和第六条第（二）项的规定判断。但如果要按免税合并处理，应按国家税务总局公告[2010]4号的规定履行相应程序。

提问人：aling1668 时间：2011-02-17 14:07:48
59 号只是说可以选择，那意思是说也可以不先择，如果不选择免税，这样可以把快到期的未弥补的亏损用上，相应的提高了对S1收到的定向增发的股权的计税基础，以后什么时候转让S1股权，比如几年后转让该部分，如果卖出去 5 亿，则应纳税所得额只有5-4.336亿=0.664亿元，只对此部分交税，而不是5-0.47=4.53亿元交税，是吧？

回答人：chenyiwei
回复 21 楼 aling1668 的帖子我理解是这样。请再向税务方面的专家确认，必要时与主管税务机关沟通。

回答人：chenyiwei
回复 24 楼 aling1668 的帖子你提到的递延所得税资产是怎么回事？

回答人：chenyiwei
回复 26 楼 aling1668 的帖子从你说的情况看，应当在 2010 年度内实际因为股权转让等原因产生了足够的应纳税所得额，但由于亏损税前弥补的原因实际并未发生企业所得税纳税义务（或减少了应纳税额）的情况下，这样处理是可以的。

回答人：chenyiwei
回复 29 楼 aling1668 的帖子不会。首先S1仍在P的控制范围之内，只不过由直接控制变为间接控制；其次，即使P丧失了对S1的控制权，P的合并报表的年初数也是不调整的。

回答人：chenyiwei
回复 31 楼 aling1668 的帖子S1的合并报表按同一控制下企业合并处理，应调整期初数。